臺灣高等法院臺中分院民事判決　　　　 95年度上易字第357號
上　訴　人　癸○○
訴訟代理人　朱昭勳律師
複代理人　　甲○○
視同上訴人　子○○
視同上訴人　丙○○
視同上訴人　戊○○
視同上訴人　辛○○
視同上訴人　壬○○
視同上訴人　丁○○
視同上訴人　寅○○
視同上訴人　卯○○
視同上訴人　辰○○
視同上訴人　巳○○
視同上訴人　己○○○
兼前列十人共同
訴訟代理人　庚○○
前列十一人共同
訴訟代理人　黃仕勳律師
被上訴人　　丑○○
訴訟代理人　乙○○
上列當事人間請求分割共有物事件，上訴人對於民國95年6月29
日臺灣苗栗地方法院95年度訴字第65號第一審判決提起上訴，本
院於96年3月7日言詞辯論終結，判決如下：
    主  文
上訴駁回。
第二審訴訟費用由被上訴人丑○○及上訴人癸○○、視同上訴人
子○○各負擔四分之一，餘由視同上訴人丙○○、戊○○、辛○
○、壬○○、丁○○、庚○○、寅○○、卯○○、辰○○、巳○
○、己○○○連帶負擔。
    事實及理由
壹、程序方面：
一、按最高法院42年台上字第318號判例謂：「共有物之分割，
    於共有人全體有法律上之利害關係，須共有人全體始得為之
    ，故請求分割共有物之訴，屬於民事訴訟法第五十六條第一
    項所稱訴訟標的，對於共同訴訟之各人必須合一確定者，共
    同訴訟人甲對於第二審判決提起上訴，係為有利益於共同訴
    訟人乙之行為，依同條項第一款之規定，其效力及於共同訴
    訟人乙，自應列共同訴訟人乙亦為上訴人」。查本件分割共
    有物訴訟，共有人之一癸○○，對原判決不服，提起上訴，
    自應列共有人丙○○、戊○○、辛○○、壬○○、丁○○、
    庚○○、寅○○、卯○○、辰○○、巳○○、己○○○（下
    簡稱丙○○等十一人）為視同上訴人。
貳、本件經本院審理結果，認第一審判決除有關兩造共有坐落苗
    栗縣竹南鎮○○段二一三地號系爭土地相鄰之同段211地號
    土地之所有權人應更正為子○○外，其餘認事用法均無不當
    ，應予維持，並引用第一審判決書記載之事實．證據及理由
    。
參、兩造上訴及答辯要旨：
一、上訴人癸○○上訴要旨略以：查兩造共有坐落苗栗縣竹南鎮
    ○○段二一三地號土地（下簡稱系爭土地）原有坐落三合院
    之古厝，為上訴人及被上訴人等之祖父所建構，先祖父約於
    民國22年死亡，當時上訴人之父親許瑞榮與丙○○等人之許
    瑞東協議除祠堂共用外，約定南方廂房等歸許瑞榮使用，北
    方廂房則供許瑞東使用。嗣於民國24年間桃竹苗等地區發生
    大地震，古厝因而發生嚴重傾倒毀損，而由許瑞榮出資加以
    重建或修繕成現況，即系爭土地古厝有分管協議約定，應無
    疑問，然原判決所採附圖甲案分割方案（含附表一，下同）
    ，顯未斟酌上開分管協議，且癸○○分得之附圖甲案編號21
    3-A004部分，將會面臨袋地通行權問題等詞。為此求為判決
    ：(一)原判決廢棄。(二)本案應採附圖丙案之分割方案（含附表
    三，下同），（即將附圖甲案其中編號213-A001與213-A004
    共有人互調）。
二、視同上訴人子○○則以：伊欣然接受原審將系爭213地號土
    地之附圖編號213-A002判歸伊所有，惟就該附圖編號213-A0
    01部分，因為上訴人癸○○（大房）所居住使用，認自應判
    歸其所有，方符實際。為此，請求改判附圖丙案等詞。
三、視同上訴人丙○○等十一人則以：查系爭土地共有人癸○○
    、子○○與癸○○原審訴訟代理人「乙○○」等三人為親兄
    妹，而被上訴人丑○○為乙○○之子，即為癸○○、子○○
    之親姪子，而丑○○之母為許林月里（即乙○○之妻）。次
    查系爭213 地號土地周圍之土地所有權人分別為：同地段
    211地號土地（地目：雜）為「子○○」所有，212地號土地
    （地目：建）為「許林月里」所有。同地段207-1地號土
    地（地目：道）為第三人「許進盛」所有，207及207-2地號
    土地（地目均為道）為國有財產局所有，207-3地號土地（
    地目：道）為「許林月里」所有。同段205-2、205-3等兩
    土地（地目均為田）為「丑○○」所有，212-1地號土地（
    地目：建）為國有，212-2地號土地（地目：建）為「許林
    月里」所有。綜上，系爭213地號土地北側之其他土地幾乎
    都屬於癸○○哥哥子○○與乙○○妻子許林月里及兒子丑○
    ○所有，若丙○○等十一人等人分到系爭土地不是南側編號
    A001部份，而係北側編號A004部份土地，將會面臨到袋地通
    行權問題，而需對許林月里、子○○另提訴訟解決。反觀癸
    ○○若分到北側編號A004部份土地，因「許林月里」為其親
    嫂嫂、「子○○」為其親哥哥，其等關係深厚均為自家人，
    此由原審癸○○之訴訟代理人為乙○○，原審於95年5月1日
    至現場勘驗時，癸○○並未至現場，而係由乙○○到場代理
    表達意見即明，既為自家人自可輕易解決通行問題，此由共
    有人丑○○之起訴狀之中載：「原告（即丑○○）與被告子
    ○○、癸○○所分得土地雖未全部面臨道路，然均與自己或
    親屬面臨道路相鄰，無損其使用價值」即可得證實。再者，
    系爭土地上之房屋年代久遠老舊（已達六十五年），經濟價
    值不高，即便拆除，遭受損失亦低，故原判決採附圖甲案（
    含附表一，下同）並無不當。
四、被上訴人丑○○則以：伊欣然接受原審將系爭土地之附圖編
    號213-A003判歸所有，惟就該附圖土地編號213-A001部分，
    因其為上訴人癸○○所居住使用，認自應判歸其所有，方符
    實際。為此，請求改判如附圖丙案等詞。
肆、得心證之理由：
一、查本件系爭土地為兩造所共有，共有人丑○○及子○○、癸
    ○○之應有部分均為四分之一，另共有人丙○○等十一人女
    等人則因繼承而公同共有應有部分四分之一。兩造就系爭土
    地並無不能分割之特約，系爭土地亦無不能分割之情形，因
    共有人間無法達成協議分割之事實，為兩造所不爭執，並有
    土地登記謄本、地籍圖謄本等件附卷可憑，自堪信為真實。
    次按各共有人得隨時請求分割共有物，但因物之使用目的不
    能分割或契約定有不分割之期限者，不在此限；又共有物分
    割之方法，不能協議決定者，法院得因任何共有人之聲請，
    命為分配，民法第823條第1項、第824條第2項分別定有明文
    。查系爭土地之地目為建，且為兩造共有，系爭土地並無分
    割之法令限制，而系爭土地之共有人間又未以契約定有不分
    割之期限，另依其使用目的，復無不能分割之情形，則共人
    丑○○因共有人間無法達成分割之協議，訴請裁判分割系爭
    土地，自屬正當，應予准許。
二、查上訴人癸○○、視同上訴人子○○、被上訴人丑○○均主
    張如附圖丙案分割方案（含附表三）。而上訴人丙○○等十
    一人則主張如附圖甲案分割方案（含附表一），是本件首應
    審究者，厥為系爭土地應採何分割方案為適當？茲分述如下
    ：
  (一)按裁判上定共有物分割之方法，法院本有自由裁量之權，不
    受任何共有人主張之拘束，是以縱未斟酌當事人所主張之分
    割方法，亦不生違背法令問題，（最高法院71年度台上字第
    4643號裁判參照）。再按分管契約，係共有人就共有物之使
    用、收益或管理方法所訂定之契約，而共有人請求分割共有
    物，應解為有終止分管契約之意思，故裁判上分割共有土地
    時，並非必須完全依分管契約以為分割，而應斟酌土地之經
    濟上價值，並求各共有人分得土地之價值相當，利於使用（
    最高法院85年度台上字第53號參照）
  (二)次查系爭土地地目為建，形狀略呈長方形，其上有老舊之三
    合院及加建平房，除公廳外，分別為癸○○、及訴外人許德
    源等人占用中，此經本院會同苗栗縣竹南政政事務所人員履
    勘現場，測量屬實，有勘驗筆錄、現場照片及苗栗縣竹南政
    政事務所95年12月26日土地複丈成果圖（即本案判決所附現
    場圖）等在卷可按（見本審卷一第五三至五六頁；第一一四
    、一一五頁；第一五八至一六０頁）。又查系爭土地南側開
    闢私有道路（即現場圖編號O），而與西面十五米寬育才路
    相連；另系爭土地西側則相隔同段211（地主為子○○）、
    212 （地主為許林月里）地號土地及207號地號（為國有道
    路用地）與上開私有道路相通；至系爭土地之東側及北側則
    無道路相通，亦有上開現場圖及土地謄本可考（見本審卷一
    第一０二至一０五頁）。
  (三)查系爭土地上之建物年代久遠老舊，甚至尚有土造建物，有
    上開現場照片可考，上訴人癸○○亦陳稱系爭土地上建物乃
    二十四年間地震後由許瑞榮重建等詞在卷（見本審卷第一三
    一頁），則系爭土地上建物距今已逾五十餘年，自無保留之
    必要。又查上訴人癸○○雖陳稱系爭土地訂有分管契約，即
    約定除祠堂共用外，南方廂房等歸許瑞榮使用，北方廂房則
    供許瑞東使用云云，然未能舉證以其說，且縱令系爭土地曾
    有分管契約，揆諸前揭說明，亦因本案起訴而終止，自無拘
    束力。
  (四)查，附圖甲案分割方案及附圖丙案分割方案，其差異乃在編
    號編號213-A001與213-A004共有人互調，亦有該分割方案可
    參。查無論附圖甲案分割方案或附圖丙案分割方案，分得編
    號213-A004（含編號213-A003）部分共有人，均須經由訴外
    人林月里之同段212地號土地及國有207地號道路土地，始得
    連接上開私有道路，對外聯絡，即分得編號213-A004（含編
    號213-A003）部分之共有人，均遭遇袋地通行權問題。然查
    ：癸○○、子○○與癸○○原審訴訟代理人「乙○○」三人
    為親兄妹；乙○○與許林月里為夫妻，丑○○為該夫妻二人
    之之子；又許林月里為癸○○及子○○之兄嫂，有彼等親系
    表在卷可按（見本審卷二第三七頁）。另丙○○、戊○○等
    人之父親「許瑞東」與癸○○、子○○、乙○○之父親「許
    瑞榮」為親兄弟，亦即丙○○、戊○○等人與癸○○、乙○
    ○等為堂兄弟姊妹，亦經丙○○等十一人等陳明在卷。準此
    ，比較上開共有人之親疏遠近關係，許林月里既為癸○○、
    子○○之兄嫂、丑○○之母親，其血緣關係自較丙○○等十
    一人為近，則癸○○、丑○○與許林月里商議通行鄰地212
    地號土地，自較易達成。甚且，癸○○、子○○之姪子即共
    有人丑○○之起訴狀之中載明：「原告（即丑○○）與被告
    子○○、癸○○所分得土地雖未全部面臨道路，然均與自己
    或親屬面臨道路相鄰，無損其使用價值」等詞在卷（見原審
    卷第八頁）；至共有人子○○分得之編號213-A002部分，則
    可經由同段211地號其本人土地，與上開私有道路相通。綜
    上，本件自應採附圖甲案分割方案，即將編號213-A004、及
    編號213-A003，分別分予癸○○及丑○○，最為妥適。至如
    附圖乙案分割方案（含附表二），除共有人丑○○可接受外
    ，其餘共有人均反對，且該案將編號213-A005號切割為長方
    形，併減少其餘編號213-A006、213-A007、213-A008之長度
    ，減損土地之利用價值，有該附圖乙案分割方案可參，自不
    足採。
  (五)綜上，本院審酌各共有人原應有部分比例，及系爭土地之形
    狀、暨對外交通及共有人全體共有人之最大利益，認為如附
    圖甲案分割方案（含附表一），最為妥適。
伍、綜上所述，系爭土地之分割，如附圖甲案分割方案分割（含
    附表一），最為妥適，原審採該分割案分割，於法並無不合
    。上訴意旨指摘原判決不當，求予廢棄改判，為無理由，應
    予駁回其上訴。
陸、本件事證已臻明確，兩造其餘攻擊或防禦方法及所提證據，
    均與本院心證之形成，不生影響，爰不一一再加以論述，併
    此明。
柒、據上論結，本件上訴為無理由，依民事訴訟法第四百五十四
    條、第四百四十九條第一項、第七十八條、第八十條之一、
    第八十五條第一項但書、第二項，判決如主文。
中　　華　　民　　國　　96　　年　　3 　　月　　21　　日
          民事第一庭    審判長法  官　吳 火 川
                              法  官　邱 森 樟
                              法  官　陳 繼 先
以上正本係照原本作成。
不得上訴。
　　　　　　　　　　　　　　　書記官　陳 三 軫
中　　華　　民　　國　　96　　年　　3 　　月　　21　　日
                                                      Ｃ
附表一
┌───────────────────────────────────────────┐
│                                 竹南鎮○○段213地號                                  │
├────────┬───────────┬──────────────────────┤
│     分割前     │　　    分割後        │                 甲案                       │
├────┬───┼─────┬─────┼──────────────────────┤
│  地號  │ 面積 │   地號   │   面積   │            分配所有權人姓名                │
├────┼───┼─────┼─────┼──────────────────────┤
│000-0000│595.69│000-0000  │     29.21│子○○、丑○○、癸○○、辰○○、巳○○、    │
├────┼───┤          │          │己○○○、庚○○、丙○○、戊○○、辛○○、  │
│        │      │          │          │壬○○、丁○○、寅○○、卯○○              │
├────┼───┼─────┼─────┼──────────────────────┤
│        │      │213-Ａ001 │    141.62│丙○○、戊○○、辛○○、壬○○、丁○○、    │
├────┼───┤          │          │寅○○、卯○○、辰○○、巳○○、己○○○、  │
│        │      │          │          │庚○○（原持分1／4為148.93平方公尺公同共有）│
├────┼───┼─────┼─────┼──────────────────────┤
│        │      │213-Ａ002 │    141.62│子○○（原持分1／4為148.92平方公尺）        │
├────┼───┼─────┼─────┼──────────────────────┤
│        │      │213-Ａ003 │    141.62│丑○○（原持分1／4為148.92平方公尺）        │
├────┼───┼─────┼─────┼──────────────────────┤
│        │      │213-Ａ004 │    141.62│癸○○（原持分1／4為148.92平方公尺）        │
└────┴───┴─────┴─────┴──────────────────────┘
附表二
┌───────────────────────────────────────────┐
│                                 竹南鎮○○段213地號                                  │
├────────┬───────────┬──────────────────────┤
│     分割前     │　　    分割後        │                 乙案                       │
├────┬───┼─────┬─────┼──────────────────────┤
│  地號  │ 面積 │   地號   │   面積   │            分配所有權人姓名                │
├────┼───┼─────┼─────┼──────────────────────┤
│000-0000│595.69│000-0000  │     29.21│子○○、丑○○、癸○○、辰○○、巳○○、    │
├────┼───┤          │          │己○○○、庚○○、丙○○、戊○○、辛○○、  │
│        │      │          │          │壬○○、丁○○、寅○○、卯○○              │
├────┼───┼─────┼─────┼──────────────────────┤
│        │      │213-Ａ005 │    141.62│丙○○、戊○○、辛○○、壬○○、丁○○、    │
├────┼───┤          │          │寅○○、卯○○、辰○○、巳○○、己○○○、  │
│        │      │          │          │庚○○（原持分1／4為148.93平方公尺公同共有）│
├────┼───┼─────┼─────┼──────────────────────┤
│        │      │213-Ａ006 │    141.62│癸○○（原持分1／4為148.92平方公尺）        │
├────┼───┼─────┼─────┼──────────────────────┤
│        │      │213-Ａ007 │    141.62│子○○（原持分1／4為148.92平方公尺）        │
├────┼───┼─────┼─────┼──────────────────────┤
│        │      │213-Ａ008 │    141.62│丑○○（原持分1／4為148.92平方公尺）        │
└────┴───┴─────┴─────┴──────────────────────┘
附表三
┌───────────────────────────────────────────┐
│                                 竹南鎮○○段213地號                                  │
├────────┬───────────┬──────────────────────┤
│     分割前     │　　 　 分割後        │                 丙案                       │
├────┬───┼─────┬─────┼──────────────────────┤
│  地號  │ 面積 │   地號   │   面積   │            分配所有權人姓名                │
├────┼───┼─────┼─────┼──────────────────────┤
│000-0000│595.69│000-0000  │     29.21│子○○、丑○○、癸○○、辰○○、巳○○、    │
├────┼───┤          │          │己○○○、庚○○、丙○○、戊○○、辛○○、  │
│        │      │          │          │壬○○、丁○○、寅○○、卯○○              │
├────┼───┼─────┼─────┼──────────────────────┤
│        │      │213-Ａ004 │    141.62│丙○○、戊○○、辛○○、壬○○、丁○○、    │
├────┼───┤          │          │寅○○、卯○○、辰○○、巳○○、己○○○、  │
│        │      │          │          │庚○○（原持分1／4為148.93平方公尺公同共有）│
├────┼───┼─────┼─────┼──────────────────────┤
│        │      │213-Ａ002 │    141.62│子○○（原持分1／4為148.92平方公尺）        │
├────┼───┼─────┼─────┼──────────────────────┤
│        │      │213-Ａ003 │    141.62│丑○○（原持分1／4為148.92平方公尺）        │
├────┼───┼─────┼─────┼──────────────────────┤
│        │      │213-Ａ001 │    141.62│癸○○（原持分1／4為148.92平方公尺）        │
└────┴───┴─────┴─────┴──────────────────────┘
